【裁判字號】    84,家上,279
【裁判日期】    891025
【裁判案由】    確認派下權不存在
【裁判全文】
臺灣高等法院民事判決  八十四年度家上字第二七九號
      參 加原 告  寅○○
                  己○○
      訴訟代理人  邱永祥律師
                  陳生金律師
                  孫則芳律師
                  林炳煌律師
      上 訴人 即
      參 加被 告  子○○    .
                  丁○○      .
                  壬○○      住台北縣新莊市○○路二０七巷十二弄四號
                  乙○○      .
                  辰○○      .
                  戊○○      .
                  卯○○(兼簡.
                              住台北市○○區○○路一三０巷一弄十九號三樓
                  丑○○      .
                  癸○○      .
      右九人共同
      訴訟代理人  林憲同律師
                  戴森雄律師
                  曾桂釵律師
      參 加被 告
      即 上訴 人  庚○○(即.
                              .
      訴訟代理人  戴森雄律師
      參 加被 告
      即 上訴 人  辛○○(兼.
                              .
                  丙○○      住台北市○○區○○路九一七號三樓
      訴訟代理人  林憲同律師
                  戴森雄律師
                  曾桂釵律師
      參加被告
      即被上訴人  甲○○○    .
      訴訟代理人  吳玲華律師
                  張景豐律師
      複 代理 人  謝佩玲律師
右當事人間確認派下權不存在事件，上訴人對於中華民國八十四年十月十八日臺灣宜
蘭地方法院八十四年度家訴字第三號第一審判決提起上訴，於本院參加原告提起主參
加訴訟，本院判決如左：
    主    文
參加原告之訴及上訴人之上訴均駁回。
第二審上訴訴訟費用由上訴人負擔，參加訴訟費用由參加原告負擔。
    事    實
甲、主參加原告方面
壹、聲明：(一)確認參加被告等人對於祭祀公業公號簡昭成之派下權不存在。(二)確認參
    加原告對於祭祀公業簡昭成（即公號簡昭成）之派下權存在。
貳、陳述：
一、緣原告二人之先祖中貴智公之十三世創公支派、第八房貴信公之十四世斯苞公支
    派，從福建省漳州府南靖縣渡海來台，即世居於桃園縣大溪，各房子孫為紀念各
    自之祖先，分別置產建屋成立公號，如第七房於明治三十年（即民國前十五年）
    以大溪內柵段埔尾小段第一三四番地及其上建號第二五一、二五二號房屋成立「
    祭祀公業簡送德」，同屬於第七房之後代亦於明治二十八年（即民國前十七年）
    以大溪內柵段埔尾小段第二一六番地及其上建號第七二號房屋成立「公號簡日盛
    」，第八房之十七世祖簡廷璜即原告之曾祖父亦於明治三十年（即民國前十五年
    ）以大溪內柵段埔尾小段第一三三番地及其上建號第二五三號房屋成立「公號簡
    昭成」，（註：簡昭成並非人名，乃係公號之名稱，與眾所周知坊見俗稱台灣首
    富林家之“林本源”亦非人名，而係林家後代所成立之公號相同，參附件一：林
    家花園），原告之祖先自簡廷璜以後，迄原告二人，均世居上開第一三三號土地
    及其上第二五三建號房屋內，以上事實均有日據時期之土地登記簿謄本、建物登
    記簿謄本、簡氏祖譜、繼承系統表、戶籍謄本、照片可參（見證一至證六）。
二、因原告之曾祖父簡廷璜於明治三十年成立「公號簡昭成」，並以簡石為管理人，
    惟該簡石實為簡廷璜之養女﹙媳婦仔﹚簡石（見證五戶籍謄本），並非被告甲○
    ○○之養父簡石，況退萬步言之，即使管理人係被告蔡江秀琴之養父簡石，惟被
    告之養父簡石當時係因受僱於簡廷璜，是以其戶籍曾設於大溪內柵段埔尾第一百
    三十三番地，此觀被告之養父簡石其戶籍謄本上之職業為「日傭稼腦丁」，意即
    按日計酬之製造樟腦之幫工，再觀其戶籍自民國五年開始便寄留於宜蘭、台北等
    地，迄其民國四十二年死亡之前，均未再回到大溪，與其戶籍謄本所載職業「日
    傭稼腦丁」有何處有工可做即遷居該處幫傭之性質，恰好相符，且被告之養父簡
    石之祖先，從未有人安葬於大溪，其與簡廷璜亦無任何親戚關係存在，在在可以
    證明縱使被告之養父為當時簡廷璜設立公號簡昭成祭祀公業時之管理人，惟其管
    理權於其死亡時亦已消滅，其既非簡廷璜派下之子孫，故被告甲○○○亦與公號
    簡昭成毫無關係，甚為明確。
三、乃被告甲○○○竟利用其養父簡石曾經設籍於「公號簡昭成」之產業即大溪內柵
    段埔尾小段第一三三地號，以及「公號簡昭成」之管理人登記為「簡石」之事實
    ﹙事實上該管理人簡石亦極有可能為簡廷璜之養女簡石﹚，謊稱「公號簡昭成」
    為其養父簡石於明治四十一年經商有成購置前開第一三三號土地及其上第二五三
    號房屋為祭祀其祖先而設立，其養父簡石之後代目前僅有被告一人云云，並以該
    杜撰不實之事實向桃園縣大溪鎮公所申請發給簡昭成祭祀公業之派下證明（參證
    七：被告所提出於大溪鎮公所之公號簡昭成沿革），惟查被告所提出之簡昭成沿
    革，顯係其因覬覦原告所世居之公號簡昭成之財產所杜撰，茲逐一說明如下：
（一）查原告之曾祖父簡廷璜係早於民國前十五年即明治三十年即於第一三三地號土
      地上新建第二五三號房屋，並以先以該房屋成立公號簡昭成，嗣於明治四十一
      年再將第一三三地號土地亦辦理登記為公號簡昭成所有，此不但有第二五三建
      號建物謄本上所記載之「登記原因：新建、登記原因發生日期：民國前十五年
      」可稽，亦有簡廷璜於民國前十五年即光緒二十三年歲次丁酉將房屋建成時，
      簡氏宗親簡連旺、簡送進所致贈簡廷璜之扁額可為明證﹙參證八：扁額照片﹚
      ，可見公號簡昭成確實係成立於民國前十五年即明治三十年，殆無可疑。然而
      簡石係明治二十一年出生，明治三十年時簡石年僅九歲，尚需他人照顧生活，
      焉有可能如被告所稱簡石經商有成購置房地祭祀祖先？更何況依戶籍謄本所載
      簡石之教育程度為不識字，且職業為幫傭，亦與被告所稱之簡石係經商之人顯
      有出入，此亦可見被告所用以申請核發派下員證明書之書面內容，完全係渠所
      編造，不足採信。
（二）再查中國古人安土重遷、落葉歸根之傳統觀念極深，是以流離在外之子孫，縱
      使為了生活離鄉背景，惟於死後必設法安葬於祖墳或將靈位遷回祖先公堂接受
      後代供奉，惟查被告甲○○○之養父簡石之父母為簡松、劉氏，若公號簡昭成
      為簡石經商有成為祭祀祖先而成立，則至少簡石之父母之墳墓應會遷葬回大溪
      老家，其父母之靈位亦應會供奉於該大溪內柵段埔尾第一三三番地之公堂內才
      是，否則豈不與其成立祭祀公業之目的相違？乃被告竟稱其係將祖先牌位供奉
      於桃園縣八德市○○路三四二巷七十弄五號，且被告亦不否認其養父及養父之
      父母之墳墓亦未葬於大溪，此顯與中國人之設立祭祀公業之習慣及目的均相違
      悖，可見被告之養父簡石根本並非大溪公業簡昭成之派下，否則簡石焉有自己
      設立祭祀公業，卻仍使自己父母之香火流落在公業所在之外之理？反觀原告之
      第十四世祖斯苞、十五世祖庸德及慎、十六世祖成堯及粉﹙簡廷璜之父、母﹚
      、第十七世祖廷璜及淡、第十八世祖振貴及森之牌位，均係供奉於原告所世居
      之建號第二五三號房屋即「昭成堂」之內，且彼等之墳墓亦均設於大溪，彼等
      先祖之墳墓上方均刻有「昭成」二字，與第一三三號房屋門前之「昭成堂」相
      同，且每年均有子孫祭拜清掃，此事實不但有前揭證五之戶籍謄本足參，亦有
      照片可為證明﹙參證九﹚，顯見原告二人始為公號簡昭成祭祀公業之派下員，
      實無庸置疑。
﹙三﹚被告於八十年五月間向大溪鎮公所申請發給派下員證明時所提出之申報書載有
      ：「公號簡昭成供奉所在地設於桃園縣八德市○○路三四二巷七十弄五號」、
      「祖先之香火於民國四十二年間即供奉於八德鄉○○村○○路三四二巷七十弄
      五號」，同時所提出之公號簡昭成沿革亦載有：「簡石祖先含簡昭成之香火，
      尚供奉於桃園縣八德鄉○○村○○路三四二巷七十弄五號」，惟查，上開八德
      鄉○○村○○路三四二巷七十弄五號係由原新興路三六六巷七十弄五號所改編
      ，而三六六巷七十弄五號之門牌係於民國六十九年十一月二十六日編訂，此有
      八德戶政事務所含可稽﹙參見證十﹚，且三六六巷七十弄五號之建物係民國七
      十年三月所新建，於民國八十年三月又已出售並辦理所有權移轉予完全不相干
      之第三人王文安，亦有卷附之登記簿謄本可參，上開房屋既係於七十年始建成
      ，被告焉有可能於民國四十二年起即於上開房屋內供奉簡石香火？且八十年三
      月間上開房屋之產權已非被告所有，被告於八十年五月製作沿革書時所稱「目
      前尚於上開房屋供奉簡石香火」之說詞，亦顯為不實，甚明！
﹙四﹚再查，告又於其所提出於大溪鎮公所之公號簡昭成沿革一文中稱：「公號簡昭
      成名義登記，以本人為管理人，並將土地收益做為祭拜祖先之費用」，依上開
      被告所述事實，被告應係一直對於第一三三號土地及其上建物有管理之行為才
      是；惟查，上開第一三三地號上之房屋於民國八十年鄰人李訓楊失火亦受波及
      ，卻僅有原告等人對於失火人李訓楊提出損害賠償訴訟，且損害賠償訴訟已經
      確定﹙附呈判決書影本一份，見證十一﹚，若被告確實有管理公號簡昭成祭祀
      公業之房地，又焉有可能對於失火之肇事者不聞不問？此亦顯與常情有違，顯
      見被告亦根本未管理公號簡昭成之產業，否則焉有對房屋被燒造成損害乙事置
      之不理？
﹙五）末查，登記公號簡昭成之第一三三號土地及第二五三號建物，其所有權狀正亦
      係由簡廷璜所保管，並再由後代子孫相傳，目前係由原告二人保管之中，此有
      所有權狀之影本可稽﹙附呈所有權狀影本，見證十二﹚，若被告甲○○○如其
      所稱係公號簡昭成之惟一派下員，則如此重要之文件又如何會於原告持有中？
      此亦可證明原告二人始為公號簡昭成之派下。
四、又查被告子○○等十三人雖主張簡昭成祭祀公業系其十七世祖以十六世祖簡招成
    之遺產所設立，並提出戶籍謄本公媽牌祖譜為證，惟查，祭祀公業之公號「簡昭
    成」並非人名，而係一堂號，已如前述，且彼等所提出之戶籍謄本僅能證明其為
    簡招金、簡招元之子嗣，並無法證明有一名叫「簡招成」之人，益加無法證明渠
    等十三人係簡招成之後代，更何況渠等所提出之繼承系統表、簡氏家譜、公媽牌
    等與戶籍謄本之間有多處不相符合，渠等另案對被告甲○○○所提出確認管理權
    不存在之訴訟，已經  鈞院認為子○○等十三人並非祭祀公業公號簡昭成之派下
    員因而駁回被告子○○等十三人之訴訟確定，是以被告子○○等人亦非祭祀公業
    公號簡昭成之派下員，亦無庸至疑。
五、綜上所述，被告甲○○○以及被告子○○等十三人均非祭祀公業公號簡昭成之派
    下。
參、證據：提出：證一第一三三號土地、第二五三號建物登記簿謄本影本；證二：公
    號簡日盛、簡送德祭祀公業土地、建物登記簿謄本影本；證三：簡氏祖譜；證四
    ：繼承系統表；證五：戶籍謄本影本；證六：照片；證七：被告提出之公號簡昭
    成沿革；證八：扁額照片；證九：昭成堂及原告祖先墳墓之照片；證十：八德戶
    政事務所函；證十一：判決書影本；證十二：所有權狀影本等件為證。
乙、上訴人（即主參加被告）子○○等方面
壹、聲明：
一、主參加訴訟部分：主參加原告之訴駁回。
二、本訴之上訴聲明：（一）原判決廢棄。（二）右開廢棄部分，確認被上訴人對於
    祭祀公業公號簡昭成之派下權不存在。
貳、陳述：
一、主參加訴訟部分：
（一）程序方面：
    參加原告之訴不符主參加訴訟之要件，其訴為不合法：按就他人間之訴訟標的全
    部或一部，為自己有所請求或主張，因其訴訟之結果，自己之權利將被侵害者，
    得於本訴訟繫屬中，以其當事人兩造為共同被告，向該第一審法院起訴，．．．
    為民事訴訟法第五十四條所明定，依此解釋，此項訴訟（即學說上稱為主參加之
    訴）必係第三人以原訴訟兩造之主張俱為不當，而自行另有請求或主張，倘以一
    造之主張為適當，則為同法第五十八條所規定之訴訟參加，自與主參加之訴訟不
    同，最高法院著有五十年台抗字第二三二號判例。本件本訴部分，上訴人係請求
    確認被上訴人之派下權不存在，而參加原告亦請求確認參加被告即被上訴人之派
    下權不存在，參加原告此部分之主張顯與本訴上訴人相同，亦即參加原告非以本
    訴兩造之主張俱為不當，反係以其中一造之主張為適當。依上開判例意旨，參加
    原告應為民事訴訟法第五十八條所規定之訴訟參加，而不得提起主參加訴訟，參
    加原告之訴顯不合法，敬請裁定駁回。準此，參加原告請求確認被上訴人以外之
    參加被告（即上訴人）派下權不存在之訴，已與本訴（確認被上訴人之派下權不
    存在）無關；如此，其係僅以本訴之一造（即上訴人）為被告，依最高法院七十
    三年台上字第八五六號判例，參加原告之訴已不具備主參加訴訟之要件而具備獨
    立之訴要件，  鈞院應以裁定將該訴訟移送第一審管轄法院。
（二）主參加原告主張其曾祖父簡廷璜設立系爭祭祀公業，彼等繼受取得派下權云云
      ，但未舉證以明，其主張不足憑信：
    １按當事人主張有利於己之事實者，就其事實有舉證之責任，民事訴訟法第二百
      二十七條定有明文。故主參加原告主張系爭祭祀公業為其曾祖父簡廷璜所設立
      ，自應就此項有利於己之事實，負舉證責任。
    ２查主參加原告主張系爭祭祀公業乃其祖先簡廷璜於明治三十年即民前十五年創
      立，其祖先自簡廷璜以後世居於公業現址云云（見本審卷第二宗第六、七頁）
      ，並提出戶籍謄本（見本審卷第一宗第二三六頁正面）為證。惟查其提出之該
      戶籍謄本記載簡廷璜為明治三年（即民前四十二年）出生，歷經五次搬遷（參
      附表一），至民國五年（大正五年）始搬至公業現址（見本審卷第一宗第二三
      六頁正面）。如簡廷璜有能力置產設立祭祀公業，為何其四十七歲（民前四十
      二年出生至民國五年）以前搬遷五次（共居住六處）？何其頻繁！為何於其設
      立公業後經二十年，始搬至公業現址居住？由此足見主參加原告謂其祖先簡廷
      璜於民前十五年創立系爭公業時即居住該址未曾離開，顯與事實不符，且自相
      矛盾。
    ３另主參加原告提出之日據時期之土地登記謄本（僅土地標示部，見本審卷第一
      宗第一二０頁）、現之土地建物謄本（見本審卷第一宗第一二一頁正面至一二
      三頁反面）、祖先系統表（見本審卷第一宗第一二四頁正面至一二五頁）及日
      據時代戶籍謄本（見本審卷第一宗第一六七頁正面至一七三頁）等文件，亦均
      無法證明系爭祭祀公業係簡廷璜所設立。雖主參加原告提出系爭公業之土地所
      有權狀影本（見本審卷第一宗第一二六頁至一二七頁），主張持有該所有權狀
      ，但持有權狀究與設立人為誰，為二事，亦不能以持有土地權狀而謂有派下權
      。
（三）主參加原告起訴請求確認者為「祭祀公業公號簡昭成」之派下權，卻謂無簡昭
      成之人，實屬自相矛盾：本件祭祀公業全名為「祭祀公業公號簡昭成」，主參
      加原告之書狀為此記載（見主參加原告八十九年三月二日參加訴訟補正狀第二
      頁第三至四行），並為上訴人及被上訴人所不爭（見本審卷第二宗第一０九頁
      ）。查所謂「公號」與本名同其意義，均係特定人之表徵，此有王進祥著「祭
      祀公業產權清理與登記實務」一書中就祭祀公業之名稱，謂：「享祀之祖先僅
      一人，或特定之數人時，不以其『本名或公號』為準，另取新名稱者：如春分
      會。享祀人係不特定之多數祖先時，不以其中一人之「本名或公號」為準，而
      以派下全體所屬之家「號家」，為公業之名稱者：如．．．」（見本審卷第二
      宗第二０三頁）可據。本件祭祀公業名稱既為「祭祀公業公號簡昭成」，系爭
      公業設立時之享祀人確為特定之人「簡昭成」。主參加原告稱係為祭祀不特定
      之簡氏祖先及無簡昭成之人云云（見本審卷第二宗第一七七頁第六至十一行）
      ，顯不足採。
二、本訴部分
（一）被上訴人未證明其祖先為設立人，故其無派下權：
  １、被上訴人與簡石已終止收養關係，故其非簡石之繼承人：
      被上訴人於民國三十四年（即昭和二十年）三月二十二日結婚後，改名蔡秀琴
      （見本審卷第一宗第八十一頁正面及第八十四頁），三十五年台灣光復後第一
      次戶籍登記時，簡石尚在（民國四十二年死亡，見原審卷原證九，甲○○○向
      大溪鎮公所提出之「公號簡昭成派下全員系統表」第一頁），被上訴人卻登記
      其名為蔡江秀琴，恢復本生父母姓氏「江」（見本審卷第一宗第八十五頁反面
      及第八十六頁反面），足證被上訴人與簡石之收養關係已終止。既已終止，簡
      石之權利如何？自與被上訴人無關。惟被上訴人至八十年又非法申請改從前養
      父姓，更名為甲○○○（見本審卷第一宗第九十三頁）（其前養父已死亡，如
      何能改從前養父姓？戶政機關究係糊塗，抑係受其利用勾串，不得而知），旋
      於同年向大溪鎮公所聲請派下員證明及變更管理人，其為奪取系爭公業產權而
      更名之目的昭然若揭。既然被上訴人與簡石終止收養關係，則縱然簡石有派下
      權（實則簡石僅為管理人，並無派下權），亦與被上訴人無關。縱然  鈞院認
      被上訴人與簡石之收養關係未終止，被上訴人主張簡石於四十一年，設立系爭
      公業云云，亦未舉證以明，其主張為不足採：查明治四十一年（即民前四年）
      時，簡石（按明治二十一年生）僅二十歲，依戶籍謄本記載其為不識字之傭稼
      （見本審卷第一宗第八十頁正面），依社會經驗當無資力購買系爭房地，亦無
      設立祭祀公業之常識。
  ２、被上訴人於其陳報給大溪鎮公所之「公號簡昭成沿革」記載「民國四十二年三
      月二十一日簡石亡故後香火尚供奉於桃園縣八德鄉○○村○○路三四二巷七十
      弄五號」（見原審卷原證九第一頁），「申報書」第二頁亦記載「祖先香火由
      民國四十二年間即供奉於八德鄉」（見原審卷原證九）。惟查：系爭公業供奉
      之簡氏祖先牌位原本供奉於公業現址，至民國五十五年由上訴人丑○○請至南
      投縣埔里鎮供奉，簡昭成之墳墓亦已由上訴人子○○遷葬於埔里之簡家墓園，
      立埤奉祀。被上訴人所稱民國四十二年起香火供奉之址，乃民國六十九年十一
      月二十六日始經戶政機關編釘（見本審卷第二宗第一三四頁），且該址建物為
      案外人王文安所有（見本審卷第二宗第一三五頁），非被上訴人所有。依中國
      民俗習慣，王文安不可能將建物供他人供奉祖先牌位之用，加上時光不可能倒
      流，故被上訴人之主張純屬捏造，其並未祭祀供奉簡氏祖先牌位。
  ３、又被上訴人陳報予大溪鎮公所之「公號簡昭成派下全員系統表」記載簡石為創
      始人，簡石死亡後由被上訴人一人為派下員（見原審卷原證九）。惟查公業土
      地權狀（見本審卷第一宗第一二六、一二七頁）係記載簡石為「管理人」而非
      「創始人」，且系爭公業土地係於民國三十六年辦理登記（簡石民國四十二年
      死亡），當時登記為「共同共有」，若公業為簡石一人所購及設立，三十六年
      登記時自應登記單獨所有，豈會登記「共同共有」？足證被上訴人主張為虛妄
      。總之，被上訴人亦無實據證明簡石為系爭公業之設立人，故被上訴人無派下
      權至明。
（二）簡石之為管理人及被上訴人取得大溪鎮公所核發之派下員證明書，均不足證明
      被上訴人有派下權：
    １查有派下權者，始得聲請核發派下證明書，二者以派下權為因，派下員證明書
      為果，不得反以果證明因。故內政部六十八年三月二十八日台內民字第一二一
      ０三號函謂：「祭祀公業於核發證明書後，始有人提出異議，自應依照規定通
      知當事人訴請法院裁判解決，至已發證明書如何處理一案，應由當事人訴請法
      院審理，俟判決確定後再依判決內容辦理」（見本審卷第二宗第一三三頁及參
      本狀上證二十五），故應俟判決確定後決定何人有派下權後，依確定判決結果
      辦理，不得於訴訟中以經異議而有爭議之派下員證明書證明有派下權。因此，
      桃園縣大溪鎮公所八十三年一月十二日核發之（八三）溪鎮民社字第二二一二
      一號派下員證明書，特表明「本證明無確定私權之效力」（上證二十一）。
    ２祭祀公業之管理人非必由派下員擔任，因此管理人及其後裔非必有派下權，學
      者張學海即謂：「要之，祭祀公業之管理人，亦以派下員充任為常，但亦得以
      非派下員之人擔任，此時管理人之後裔自無繼承取得派下權之可言。．．．亦
      曾見民政、地政機關不察，率以管理人之後裔當然因繼承而取得派下權，予以
      造冊、登記，「積非成是」，馴至是非難分，實為可憾！」（見本審卷第二宗
      第一三一頁）。故簡石之為管理人亦不足為被上訴人有派下權之證明，惟大溪
      鎮公所不查（有無與被上訴人勾結，則不得而知），竟因而發給被上訴人派下
      員證明，顯於法不合，自不得以該派下員證明，遽認被上訴人有派下權。
（三）事實上，公號簡昭成之派下員相繼離散後，簡石不過以宗親關係名義上充任管
      理人而已，其自大正五年至昭和十年（即民國五年至二十四年）以後均輾轉寄
      留宜蘭等地，民國三十四年（即昭和二十年）以後即設籍於舊台北縣三星鄉（
      見本審卷第一宗第八十頁正面），將簡氏族譜及公媽牌棄留於桃園縣大溪鎮之
      簡氏祖祠，完全不予聞問，亦未繳納公業之稅捐，可見簡石並非公號簡昭成之
      設立人，否則焉有不予奉祀之理？而公號簡昭成歷年一切稅捐，包括田賦、房
      捐及戶稅均由已故派下員簡進財（庚○○承受訴訟）負責繳納，伊若非派下員
      ，何須代為繳納？
（四）上訴人有即受確認判決之法律上利益：１、上訴人等確為派下員，故上訴人等
      有即受確認判決之法律上利益（有關事證詳見本審卷第二宗第一一八頁倒數第
      四行至第一二六頁倒數第五行）。２、其次，上訴人八十二年五月七日檢具相
      關文件，就系爭公業申請變更管理人登記及請求發給派下員證明，主管單位桃
      園縣大溪公所卻不予受理（因被上訴人申請在先，且與訴外人簡枝松等人訴訟
      中）。上訴人不服該拒絕受理之處分，提起行政爭訟，八十三年九月三十日經
      行政法院判決再訴願決定，訴願決定及原處分撤銷，並謂由原處分機關更為妥
      適處分（上證二十二）。
（五）上訴人因此向該公所申請重新受理，然該公所以八十四年一月九日（八三）溪
      鎮民字第二一八三八號函覆上訴人：「二、查本案經行政法院判決，本所應依
      祭祀公業土地清理要點相關規定，作更妥適處分，但本所業已於八三年一月十
      二日溪鎮民社字第二二一二一號函核發該祭祀公業派下員證明書，請台端依前
      開要點第九點或第二十一點規定辦理（如附件）。三、次查有關派下員之爭執
      ，台灣省政府民政廳七一年九月廿七日民五字第二二八０九號函說明二之（二
      ）亦有明確之規定（如附件）。．．．」等語（上證二十三）。查該函所指之
      要點第九點謂「派下員或利害關係人」應向法院提起確認派下權之訴，第二十
      一點謂「派下員或利害關係人」得逕向法院起訴（上證二十四）；又同函所指
      之台灣省民政廳七一年九月二十七日民五字第二二八０九號函，亦謂：「．．
      ．若異議期限屆滿後，仍有人提出異議，行政機關自可一方面核發證明，一方
      面函復異議人向法院起訴，若所發證明與將來法院確定判決有出入部分，再行
      依法院確定判決辦理．．．」等語（上證二十五）。上訴人因大溪鎮公所之函
      示，以派下員及利害關係人之地位，依上開要點規定及台灣省民政廳函示提起
      本件派下權不存在之訴，自有利害關係，即有受確認判決之法律上利益。
參、證據：除援用原審提出者外，另再提出：鎮民字第二一八三八號函影本、被上
    訴人之戶籍謄本影本五紙、最高法院八十五年度台上字第二二七六號民事判決正
    本、繼承系統表二件、簡義雄戶籍謄本影本二件、丙○○戶籍謄本影本三件、張
    學海著「台灣祭祀公業實務問題之研究」節本乙件、最高法院七十年度第二十二
    次民事庭會議決議乙件、內政部六十八年三月二十八日台內民字第一二一○三號
    函乙件、桃園縣八德市戶政事務所桃德戶字第八五八四號函影本乙件、建物登記
    簿謄本乙件、簡義雄及卯○○戶籍謄本各乙件、戶長簡順德之戶籍登記簿影本乙
    件、戶長簡新符等戶籍登記簿影本乙件、戊○○戶籍登記簿影本乙件、戶長簡房
    等戶籍登記簿影本乙件、簡進財戶籍登記簿影本乙件、戶長簡海鵠等戶籍登記簿
    影本乙件、桃園地院八十二年訴字第五七○號事件八十二年九月十五日筆錄影本
    乙件、桃園地院八十二年訴字第五七○號事件八十二年九月一日筆錄影本乙件、
    本院八十二年上字第一六九六號事件八十三年二月十八日筆錄影本乙件、最高法
    院八十五年台上字第一八三七號民事判決乙件、簡延璜之戶籍遷徙表、王進祥著
    「祭祀公業產權清理與登記實務」第十四頁及第十五頁影本、桃園縣大溪鎮公所
    八十三年一月十二日（八三）溪鎮民社字第二二一二一號證明書影本乙件、行政
    法院八十三年度判字第二一一五號判決影本乙件、桃園縣大溪鎮公所八十四年一
    月九日（八三）溪鎮民字第二一八三號函影本乙件、祭祀公業土地清理要點第九
    點及第二十一點、台灣省民政廳七十一年九月二十七日民五字第二二八○九號函
    影本乙件、最高法院五十年台抗字第二三二號判例全文影本乙件為證。
丙、被上訴人（即參加被告）方面
壹、上訴部份
一、聲明：上訴駁回。
二、陳述：
（一）按確認法律關係成立或不成立之訴，非原告有即受確認判決之法律上利益者，
      不得提起，民事訴訟法第二百四十七條前段定有明文。所謂即受確認判決之法
      律上利益，係指因法律關係之存否不明確，致原告在私法上之地位有受侵害之
      危險，而此項危險得以對於被告之確認判決除去之者而言。若縱經法院判決確
      認，亦不能除去其不妥之狀態者，即難認有受確認判決之法律上利益。此經最
      高法院著有四十二年台上字第一○三一號及五十二年台上字第一二四○號判例
      可稽。本件上訴人提起本件確認派下權不存在之訴，主張其為祭祀公業簡昭成
      之派下員，請求確認被上訴人對於該公業之派下權不存在，依法須先證明其為
      該公業之派下員，否則上訴人即不能因本件訴訟而獲有任何確認判決之法律上
      利益，其提起本件確認訴訟即有未合。
（二）查上訴人對於祭祀公業簡昭成之設立緣由，上訴人於第二審上訴理由狀第一段
      中稱「１本案公業田產，係由簡氏十三世祖簡良孫遷台卜居大溪內柵，因為占
      有而原始取得其產權，．．當是時也，大房二房子孫均同居共財，全部住居在
      系爭田產房屋內，本公業田產為簡姓子孫所共有，至為明顯。２迄至西元一九
      ○二年，招元、招金、招屘三人均已謝世，招成年七十而無嗣。簡招成為「享
      祀」暨「遺產」之安排起見，遂由簡招成邀同十六世之大房子姪簡房，時年四
      四歲，簡海鵠，時年四四歲，及二房子姪簡石，時年十四，簡天丁，時年五歲
      ，共計五人，後二人由母親代理，共同合議，將上述簡氏同居共財之田產，設
      立祭祀公業，以避免分家析產」云云，主張本件祭祀公業係簡招成、簡房、簡
      海鵠、簡石以及簡天丁五人共同合議，以共有家產而設立，核與上訴人於起訴
      狀中所稱：「：：(即祭祀公業簡昭成)則係創立於民國前約十年，因『十六世
      祖』簡昭成逝世無嗣，經昭成公房親之十七世祖親屬決議，將十六世祖簡昭成
      所留下之遺產充作奉祭留念供奉於桃園縣大溪鎮義和里，而設立本祭祀公業簡
      昭成成：：」等語，主張本件祭祀公業係經簡招成之親屬決議，以簡招成所留
      遺產設立之，前後主張並不相同；又與上訴人子○○八十一年四月十七日在另
      案桃園地方法院八十一年度簡上字第五五號被上訴人與訴外人簡枝松、簡枝朋
      間確認派下權不存在事件審理中，具狀陳述：「系爭祭祀公業房地產大溪鎮○
      ○段埔尾小段一三三地號土地及其地上房屋確係陳明人（即上訴人子○○）之
      祖先從大陸南靖縣遷台始祖，簡民春建置，本來留傳直系子孫族居以孳息供奉
      祖先而登記為公號簡昭成。：：」云云，所稱系爭房地為簡春民建置，登記為
      公號之內容，更是大相逕庭；上訴人復於鈞院準備書狀中含糊籠統聲稱簡招成
      無嗣，於民前約十年，以其所有產業設立本祭祀公業，至民前九年簡招成死亡
      云云，凡此足見上訴人之主張前後矛盾，要難憑採。抑有進者，上訴人就其所
      述內容均無法提出任何事證資料以實其說，要難僅憑其片面之詞，採為裁判之
      基礎。至有關上訴人於原審所提出之祖譜、公媽牌，及其所製作之繼承系統表
      ，均屬私文書，上訴人既無法舉證證明其真正，而被上訴人又否認其真正，且
      該等文書之內容與卷附戶籍謄本所記載之內容（如出生年月日、姓名）亦有彼
      此矛盾不符之處，是該等文書當無可採。退萬步言，縱認前開私文書記載內容
      與事實相符，亦僅足證明上訴人等之世代傳承，無從證明彼等之被繼承人確有
      參與公號簡昭成祭祀公業之設立行為，自亦無法推認上訴人等具有本件祭祀公
      業之派下員資格，應無庸置疑。
（三）次依台灣民事習慣調查報告之記載：祭祀公業「在台灣，採取專任管理制者，
    原屬不多，通常乃採用輪流管理制。嗣於日據時代：：公業財產之管理，實際
      上仍多由輪流管理人任之。管理人之資格，習慣上尚無任何限制，只需具有意
      思能力之自然人即可。有派下之公業，通常以選任派下擔任管理人為原則：：
      」（見該報告第七三○至七三三頁），參酌日據時代，日本台灣總督府於明治
      三十八年以府令第四十三號頒布之「土地登記規則施行細則」及於大正十一年
      以府令第一七○號另行頒布之「不動產登記法行規則」，業就祭祀公業不動產
      之登記程序及管理人之變更登記均有詳細規定（見張學海著「台灣祭祀公業管
      理人之研究」一文，收錄於全國律師雜誌二○○○年三月號第六三至七四頁，
      證一：上開文章節本），本件祭祀公業所有系爭房地係由管理人簡石於明治四
      十一年（民國前四年）辦理保存登記，且自民國前四年起至四十二年間簡石過
      逝為止，一直由簡石擔任管理人，四十餘年來，有關本件祭祀公業之一切事務
      及財務收支概由簡石一人負責，有土地登記簿謄本在卷可稽。上訴人先則主張
      其歷代父祖輩及後輩子姪嫡孫係設籍並居住於本件祭祀公業所在之房地：嗣又
      稱因公號簡昭成之派下員相繼離散後，簡石不過以宗親關係名義上充任管理人
      云云，姑不論上訴人上開陳述已前後矛盾，且渠等不於有派下員資格者當中選
      任管理人並為登記，又於此四十多年間未曾輪流擔任管理人，亦未曾過問本件
      祭祀公業之事務，此與前開所述有關祭祀公業選任管理人之習慣大有不合，應
      不足採；雖上訴人另執有系爭房地之稅捐收據，惟此亦不足以證明彼等係該公
      業之派下員，更不待詞費。
（四）事實上，本件祭祀公業係被上訴人之養父簡石於民國前四年所創立，當時簡石
      （明治二十一年生）已二十餘歲，因經商略有所成而以一部分所得購買本件祭
      祀公業所在之房地，作為紀念祖先功德之祭祀所在，復因念及簡昭成過世未滿
      五年卻無嗣祭祀，且依本島習慣，享祀人如無子孫，應以設立人之子孫為其祭
      祀公業之派下，此情有民國十七年臺灣高等法院上告部上民第九七號判例「以
      祭祀無繼嗣人之死者為其目的，由非其子孫之人，抽出自己之財產所設立之獨
      立財產，在本島習慣上，早已認為祭祀公業。惟因其享祀人並無子孫，故應以
      設立人之子孫為其祭祀公業之派下。」可資佐證，遂於同年以公號簡昭成名義
      向大溪地政事務所辦理系爭房地之所有權保存登記，該事實由本件祭祀公業自
      設立之初起四十多年向由簡石獨任管理人，及祭祀公業所在之房地亦係由簡石
      以辦理「保存登記」之方式取得處於所有權之地位即足證明。則本件祭祀公業
      既係由簡石一人獨自出資設立，而簡石僅有被上訴人一名子女，依台灣民事習
      慣調查報告記載：「祭祀公業者，係以祭祀祖先為目的而設立之獨立財產。故
      其設立，自須有享祀人、設立人（或派下）及獨立之財產之存在。：：設立人
      及其子孫均稱之為派下。：：」於簡石逝世後，本件祭祀公業之派下僅有被上
      訴人一名，上訴人並非簡石之子孫，自非屬本件祭祀公業之派下，至為明確。
      上訴人復以民國卅六年系爭房地辦理登記時，該公業土地權狀記載「共同共有
      」，主張被上訴人上開所稱為虛情，惟查祭祀公業財產為公同共有性質，早經
      最高法院二十一年上字第一四九號判例所認定，復有行政院三十五年節京八字
      第一○一五八號指令稱：「祭祀公業非法人，應通令各縣市，關於祭祀公業之
      土地建物之登記，應依照民法關於共有之規定辦理。」顯見該公業土地權狀記
      載「共同共有」係屬行政作業規定，應無可議，上訴人主張派下員為一人應登
      記為單獨所有，容有誤會。
（五）上訴人一再主張被上訴人已與簡石終止收養關係乙節，並非事實。經查被上訴
      人自幼即被簡石收養，改姓為「簡秀琴」，於昭和貳拾年（民國三十四年）被
      上訴人與夫蔡石頭結婚時，被上訴人之養父簡石亦隨同被上訴人至夫家，有戶
      籍謄本在卷可證，並無如上訴人所稱於結婚同時終止收養關係之情事，否則簡
      石豈有可能仍隨同被上訴人至夫家同住？惟因戶政機關作業錯誤，於被上訴人
      結婚登記戶籍時，誤將被上訴人之「簡」姓刪去，僅冠以夫姓「蔡」而登記為
      「蔡氏秀琴」，然就該戶籍謄本上被上訴人之事由欄記載「：：簡石二女昭和
      貳拾年參月貳拾貳日婚姻入」，仍載明被上訴人為簡石之女，而無被上訴人與
      簡石終止收養關係之字樣觀之甚明；嗣於光復後，戶政機關登記被上訴人姓名
      時未予詳查，遺漏被上訴人已經簡石收養之事實，逕依被上訴人本生父親江序
      全之「江」姓登載為蔡江秀琴」，惟事後經被上訴人聲請更正，戶政機關已將
      被上訴人之姓名更正為「甲○○○」，且於戶籍謄本之記事欄載明「補註養父
      簡石養母簡蔡好，同時改從養父姓」，依法更改姓氏須有一定事由始可辦理，
      則被上訴人茍非有確切之證據，戶政機關豈肯讓被上訴人任意更正姓氏？足證
      被上訴人從未終止與簡石間之收養關係，其所以曾登載為「蔡江秀琴」，純係
      戶政機關作業錯誤所致，至為明灼。再者，簡石除被上訴人一人外，並無其他
      子嗣，而按傳統無子女之人收養子女之目的多為傳承香火及免死後無人祭祀，
      則依常理，簡石自無將被上訴人扶養長大，而於其年老後始與被上訴人終止收
      養關係之可能。上訴人遽以被上訴人之姓名曾登載為「蔡江秀琴」，即以臆測
      之詞謂被上訴人因結婚而回復本姓並冠夫姓，被上訴人與簡石已終止收養關係
      云云，自不足採。
（六）末按台灣固有之繼承習慣，女子固無遺產繼承權，惟在無男子繼承人時，例外
      容認女子繼承；又在宗法制度之傳統下，女子原不得為祭祀公業之派下，惟仍
      有女子得為派下之特殊情形，如內政部六十五年八月十一日台內民字第六九七
      三八○號函及台灣省政府民政廳六十五年八月十七日民里字第一七八六二號函
      記載：「祭祀公業派下員現無男性，僅存已出嫁之女性直系親屬，且於出嫁時
      曾有約定須奉祀祖先，亦有奉祀事實，准其公告無議後，取得繼受公業之權義
      。」即是，本件祭祀公業之設立人簡石除被上訴人外，別無其他子嗣，且被上
      訴人自簡石去逝後奉祀簡石及祖先之香火迄今，被上訴人可取得本件祭祀公業
      之派下權，應屬無庸置疑。上訴人主張因被上訴人為女性不得為派下，不無誤
      會。
（七）綜上所陳，被上訴人係為簡石之養女具有本件祭祀公業之派下權，上訴人等既
      無證據足可證明本件祭祀公業由渠等之被繼承人所設立，渠等又非簡石之繼承
      人，上訴人顯然未具有本件祭祀公業派下員之資格；揆諸首開說明，上訴人提
      起本件確認之訴，無即受確認判決之法律上利益，依民事訴訟法第二百四十七
      條規範意旨上訴人自不得提起本件訴訟，至為明灼。原審判決駁回上訴人之起
      訴，認事用法洵為的論，上訴人仍執前詞上訴，上訴顯無理由。為此狀請鈞院
      鑒核，賜判決駁回上訴，以維權益，至感德便。
貳、參加訴訟部分
一、聲明：參加原告之訴駁回
二、陳述：
（一）查參加原告主張參加被告對於本件祭祀公業之派下權不存在，彼等始為該公業
      之派下員，並不足採。茲分述如下：
  １、參加原告於八十五年三月廿二日所提參加訴訟，主張「緣本件公號簡昭成係屬
      台灣民間習慣上祭祀公業之性質，創立於民前十五年約相當於日據時代大正十
      年八月十五日，隸屬大溪郡大溪街內柵埔尾一三三番地：：」。惟查：本件祭
      祀公業所有系爭土地原地號係桃園廳海山堡內柵庄土名埔尾百三十三番地，於
      明治四十一年即民國前四年，由設籍於該地之管理人簡石，以公號簡昭成之名
      義辦理保存登記，該地於大正十年即民國十年變更地號為大溪郡大溪街內柵字
      埔尾百三十三號，其上系爭房屋建號二五三號門牌號碼五十一號，則於民國前
      十五年即明治三十年建築完成，迄光復後亦隨同系爭土地由管理人簡石以公號
      簡昭成名義辦理總登記。此就光復前後該等土地及建物登記謄本觀之甚明。詎
      參加原告竟將上開三個時間點混為一談，足見彼等主張係屬虛情。
  ２、次按設立祭祀公業，係以有專供祭祀之田產為要件，此與設立宗祠，必須有專
      為供奉祖先靈位之建築物不同。故本件祭祀公業所祭祀之祖先，其墳墓之所在
      及舉行祭禮之地點，均與認定參加被告是否為該公業之派下無關。本件參加原
      告以簡石夫妻未遷葬於大溪老家、靈位未供奉於系爭土地之公堂內，遽而主張
      參加被告非派下，容有誤會。又參加原告於八十五年五月二十一日準備書及八
      十九年一月卅一日參加訴訟狀，主張本件祭祀公業之設立緣由，係參加原告之
      曾祖父簡廷璜於民國前十五年，在系爭土地上興建系爭房屋後，以該屋成立公
      號簡昭成，後由簡石任管理人，且由簡廷璜相續繼續沿革居住管理使用並設籍
      於該地云云，此被告否認之。經查參加原告所提簡廷璜之戶籍謄本上記載，簡
      廷璜明治四十一年六月六日原住桃園廳桃澗堡蕃仔寮庄六百二十七番地，明治
      四十一年十二月二十七日轉居桃園廳桃澗堡蕃仔寮庄五○二番地，明治四十五
      年一月廾一日轉居桃園廳海山堡內柵庄土名內柵二百三十六番地，大正三年二月
      二十四日轉居桃園廳海山堡內柵庄土名內柵百四十五番地，大正五年一月八日
      轉居桃園廳海山堡內柵庄土名埔尾百三十三番地。是簡廷璜係於大正五年即民
      國五年始居住於系爭土地上。在此之前簡廷璜並未曾居住於該地，參加原告上
      開主張顯然失據。再者，日據時期日本台灣總督府早於明治三十一年以律令第
      十四號頒布「台灣土地調查規則」，該規則中對於祭祀公業之申報及管理已有
      所規定，嗣明治三十八年以府令第四十三號所頒布之「土地登記規則施行細則
      」，又有規定祭祀公業不動產登記程序及管理人變更登記等事項（見同證一）
      ，是苟如參加原告所稱本件祭祀公業於明治三十年設立，則何以簡廷璜未適時
      辦理登記，而遲至明治四十一年始以管理人簡石名義辦理登記。此與情理相悖
      。
（二）參加原告復主張祭祀公業之管理人簡石之人，係彼等祖先即簡廷璜之養女簡石
      ，並非參加被告之養父簡石云云。惟查參加原告所主張簡石之人，係生於明治
      二十四年，於明治三十二年入戶為簡廷璜之「媳婦仔」大正二年因出嫁而身份
      轉換為「養女」，並因結婚而除戶。此有參加原告所提戶籍謄本在卷可稽。是
      明治四十一年十月廾七日本件祭祀公業之管理人簡石辦理保存登記時，上開養
      女簡石應隨其養父簡廷璜居住在桃園廳桃澗堡蕃仔寮庄六百二十七番地，如前
      所述，核與日據時期系爭土地登記謄本記載：一管理人海山堡內柵庄土名埔尾
      百參拾參番地簡石」已有未合。又依台灣習慣，祭祀公業之派下限男性子孫，
      必無男繼承人時，始容認女子為派下。經查簡廷璜設立祭祀公業當時既尚生存
      且已育有二子簡丹桂，明治二十五年生；與簡瑞鳳，明治三十八年生。並非無
      男嗣，該養女簡石應不得為派下，自無以管理人身份辦理系爭土地保存登記之
      可能。況查簡廷璜生於明治三年卒於大正六年，則於明治四十一年時，簡廷璜
      年僅三十八歲，自得由本人擔任管理人，又簡廷璜之長子簡丹桂之年紀與養女
      簡石相當，亦非不適合擔任管理人，要無以養女簡石擔任管理人之必要。凡此
      足見參加原告主張本件祭祀公業之管理人係簡廷璜之養女簡石，並不可採。
（三）末查常人居住於某土地上之原因，固大多為土地所有權人，惟因使用借貸或租
      賃之關係居住於他人土地，亦事所常有。又執有他人土地所有權狀之原因甚多
      「或拾得」「或借用未還」「或受委託為買賣、借款質押」「或其他之原因」
      自難憑執有土地所有權狀即認係土地所有權人或所有權人之親屬。是本件參加
      原告以自彼等祖先簡廷璜迄彼等二人均世居於系爭房地，彼等並保有系爭土地
      之所有權狀等情，主張彼等為本件祭祀公業之派下員，其證據證明尚嫌未足。
    況查系爭房屋自民國卅九年辦理總登記建物門牌五十一號後，迄今仍未變更，
    此有卷附八十六年系爭房屋登記謄本上記載建物門牌五十一號可資證明。惟依
      參加原告所提出之戶籍謄本所示，彼等家族除設籍系爭土地外，另有設籍新竹
      縣大溪鎮義和里柒鄰貳戶肆捌號及同鄰里埔尾二十二號，自難認參加原告之主
      張為可採。本件祭祀公業係參加被告之養父簡石於明治四十一年即民國前四年
      所設立，參加被告為該公業之派下，參加原告既無法證明彼等為該公業之派下
      ，其提起本件訴訟自無理由。
參、證據：除引用原審提出者外，另再提出：台灣民事習慣調查報告第七一一、七一
    二、七一八、七三○、七三三頁影本及張學海著作文章「台灣祭祀公業管理人之
    研究」節本影本乙件為證。
    理由
壹、程序方面
（一）按就他人間之訴訟標的全部或一部，為自己有所請求或主張，因其訴訟之結果
      ，自己之權利將被侵害者，得於本訴訟繫屬中，以其當事人兩造為共同被告，
      向該第一審法院起訴。前項情形，如本訴訟繫屬於第二審法院者，亦得於其言
      詞辯論終結前，向該第二審法院起訴，民事訴訟法五十四條定有明文。查本件
      主參加原告以上訴人及被上訴人為被告提起主參加訴訟，主張本件上訴人與被
      上訴人於本訴中均陳稱自己為祭祀公業簡昭成之唯一派下員，且否認參加原告
      派下員資格，依其訴訟結果，參加原告之派下權將受到侵害，因此參加原告主
      張就他人間之訴訟標的全部或一部，為自己有所請求，而提起本件主參加訴訟
      ，本院核無不合，即應准其提起本件主參加之訴。合先說明。
（二）本件主參加原告於訴狀送達參加被告後，追加請求確認其為祭祀公業簡昭成之
      派下權存在，因其於提起主參加之訴時，即於理由中主張自己為派下權員，即
      其所用之攻擊方法均無不同，即無礙訴訟之終結，即應准其為訴之追加。
貳、實體方面
一、就本訴方面
（一）本件上訴人於原審起訴主張：祭祀公業簡昭成係創立於民國前約十年，因其十
      六世祖簡昭成逝世無嗣，其留下之遺產，經十七世祖親屬決議，充作奉祀留念
      供奉於桃園縣大溪鎮義和里，而設本件祭祀公業簡昭成，至民國前五年，族人
      為事業各奔前程而離散，日人佔據台灣清查地籍，而申報登記管理人為被上訴
      人之養父簡石。簡石係民國前廿四年出生，系爭祭祀公業則於民國前約十年設
      立，是以系爭祭祀公業設立時，簡石年僅十四歲。查系爭祭祀公業所有座落於
      桃園縣大溪鎮○○段埔尾小段一三三地號土地上之建物登記謄本所載，其建築
      完成日期為民國前十五年，而該一三三地號上建物係民國前十五年新建，而簡
      石則為明治貳拾壹年九月拾九日出生（即民國前廿四年九月十九日），可見該
      建物新建完成時，簡石僅為九歲孩童，依當時社會現況及倫理觀念，簡石並無
      購買前開一三三地號房地之能力，其並非為系爭祭祀公業之設立人。而簡石之
      繼承人即本件被上訴人甲○○○，亦非祭祀公業簡昭成之派下員。況被上訴人
      甲○○○，於其出嫁後即回復本姓為蔡江秀琴，則依修正前之民法第一○八三
      條規定：「養子女自收養關係終止時起，回復其本姓並回復其與本生父母之關
      係」。甲○○○既已於出嫁後回復本姓為江秀琴，則其與簡石之間之收養關係
      自已終止。詎甲○○○卻見其養父簡石曾為祭祀公業簡昭成之管理人，而祭祀
      公業簡昭成之真正派下員又離散四處，被上訴人見有機可趁，遂先行辦理姓名
      更正手續，由「蔡江秀琴」回復為「甲○○○」，繼而虛造「公號簡昭成沿革
      」，謂「本公號創始於民國前四年，亦即日據時期明治四十一年，當時簡石因
      經商有成而將一部分所賺之錢購置大溪鎮○○段埔尾小段一三三地號一筆土地
      ，以紀念祖先功德，即以公號簡昭成名義登記以簡石本人為管理人，並將土地
      收益做為祭拜祖先之費用．．」。同時，復製作不實之「公號簡昭成管理暨組
      織規約」、「公號簡昭成派下員系統表」及「推舉書」等，向桃園縣大溪鎮公
      所申請發予派下員證明。上訴人主張上訴人等為派下員，於八十二年五月七日
      檢具相關文件，就系爭公業申請變更管理人登記及請求發給派下員證明，主管
      單位桃園縣大溪公所卻不予受理，其訴願後該所函覆上訴人，利害關係人應向
      法院提起確認派下權之訴，上訴人自屬有利害關係之人，即有受確認判決之法
      律上利益等語。被上訴人則以上訴人等人並不具有簡昭成祀公業派下員身分，
      即便被上訴人受有不利益判決，上訴人等人亦未能因此受有法律上之利益，是
      則被上訴人是否具有派下員資格與上訴人等無關。再者，上訴人所稱「十七世
      祖」簡房之戶籍謄本上記載住所「桃園丁海山堡內柵庄土名埔尾百參拾參番地
      」「明治拾四年八月十六日舊戶主簡招元死亡之付，家督相續戶主」等，縱令
      屬實，亦僅可證明簡房、簡招元等人曾居住於系爭祭祀公業所在之房地。本件
      祭祀公業係由被上訴人之父簡石一人出資設立，且自設立之初至簡石逝世止，
      該祭祀公業概由簡石一人管理之，與上訴人等及「十七世祖」無關。被上訴人
      自小即被簡石收養，改姓「簡」為「簡秀琴」，出嫁時養父簡石仍隨同被上訴
      人至夫家，有戶籍謄本為證，被上訴人與簡石間從未有終止收養關係之情事；
      惟因戶政機關作業錯誤，於被上訴人因結婚登記戶籍時，誤將被告之「簡」姓
      刪去，僅冠以夫姓「蔡」而登記為「蔡氏秀琴」，嗣於光復後，戶籍機關登記
      被上訴人姓名時又依被上訴人親生父親之「江」姓而誤載為「蔡江秀琴」，然
      現已更正回復為「簡」姓─「甲○○○」，伊與簡石絕無終止收養關係。再者
      ，簡石除被上訴人外別無其他子，被上訴人於簡石逝世後即奉祀其香火迄今，
      被上訴人具有本件祭祀公業派下員資格等語置辯。
（二）按「確認法律關係成立或不成立之訴，非原告有即受確認判決之法律上利益者
      ，不得提起之，民事訴訟法第二四七條前段定有明文。上訴人雖主張本件祭祀
      公業簡昭成係創立於民國前約十年，因其十六世祖簡昭成逝世無嗣，其留下之
      遺產，經十七世祖親屬決議，充作奉祀留念供奉於桃園縣大溪鎮義和里，而設
      立本件祭祀公業簡昭成，至民國前五年，族人為事業各奔前程而離散，日人佔
      據台灣清查地籍，而申報登記管理人為被上訴人之養父簡石，並非被上訴人之
      養父簡石所設立，上訴人等為享祀者簡昭成之兄弟之現繼承人，而為系爭祭祀
      公業之派下員云云。本件上訴人主張伊等為祭祀公業簡昭成之派下員，並爭執
      被上訴人非為派下員，即應先就其為派下員之事實負舉證責任，如上訴人不能
      證明其確為祭祀公業派下員者，則本件請求確認被上訴人非為該祭祀公業之派
      下員，則無論法院認定被上訴人是否為派下員，均對上訴人無確認之法律上利
      益。質言之，上訴人提起本訴即欠缺實體法上保護要件。合先說明。經查：
  １、本件上訴人雖主張：簡氏家族自十三世祖由大陸福建省南靖縣遷台世居於公號
      簡昭成所有坐落於桃園縣大溪鎮○○段埔尾小段一三三地號土地上，早期為桃
      園廳海山堡內柵庄土名埔尾百三十三番地，後變更為新竹州大溪郡大溪街內柵
      字埔尾百三十三番地，嗣再變更為今之地號。再依其十七世祖簡房之戶籍謄本
      上雖記載住所係於「桃園廳海山堡內柵庄土名埔尾百參拾參番地」，且其上並
      載明「明治拾四年八月十六日舊戶主簡招元死亡之付，家督相續戶主」，並提
      出戶籍謄本為證。因此主張其為系爭土地之派下員等語。但核上開戶籍謄本縱
      令屬實，亦僅能證明簡房、及其父簡招元等人確曾居住於系爭祭祀公業所在之
      房地而已，尚不能因居住於該處之事即認其即為派下權。
  ２、本件上訴人雖再主張：簡氏十四祖簡良孫生有長子簡民春、次子簡神保二人，
      其中簡民春生有四子簡昭源、簡昭傳、簡昭金、簡昭成。次子簡神保生有簡昭
      屘（妻為劉氏）。上訴人等則為簡昭成兄弟之現繼承人。祭祀公業簡昭成之
      管理人簡石即為簡昭屘之長子，簡石育有一女即被上訴人甲○○○。依簡石戶
      籍謄本所載，簡石之劉氏之出生年月日為嘉永六年七月五日即民國前五十九
      年七月五日，而依祖譜上之記載劉氏之出生年月日亦為癸丑年七月初五日即
      民國前五十九年七月五日，足證簡石戶籍謄本上所記載之劉氏與祖譜上記載
      之劉氏確為同一人，從而依其戶籍謄本所載劉氏之夫為簡昭屘，亦即與祖
      譜上所記載之十六世祖簡昭屘為同一人，則該祖譜記載之內容，自屬信而有徵
      。上訴人再稱因其「十六世祖」簡昭成逝世無嗣，經祖先（昭成公房親）簡昭
      源、簡昭金將其遺產充作奉祀留念供奉於桃園縣大溪鎮義和里，而設立本祭祀
      公業簡昭成（即公號簡昭成），祭祀公業簡昭成設立初期均由先祖自行管理，
      至民國前五年，族人為事業各奔前程而離散，日人佔據台灣並辦理地籍清查時
      即因祭祀公業簡昭成之派下員相繼離散，而不得不先行以具有宗親關係名義之
      簡石，作為申報登記為祭祀公業簡昭成之管理人。上訴人再依上開族譜主張祭
      祀公業之設立人及其繼承人全部，均得為派下。如非祭祀公業之設立人，則其
      繼承人亦非祭祀公業之派下員。因認其祖先（即簡昭成之兄弟簡昭源等）既為
      祭祀公業之設立人，因認其等即應均為系爭祭祀公業簡昭成之派下員，並提出
      族譜、公媽牌及相關戶籍謄本等件作為上訴人等與簡昭成、簡昭源等人之身分
      關係證明。但核本件重點在於上訴人等均非簡昭成之直系血親卑親屬，非其繼
      承人此為上訴人所不爭執（簡昭成並無後嗣），是以本件祭祀公業是否為簡昭
      成之兄弟即簡昭源設立，即為問題重點。但核上訴人所舉之上開證據，如僅居
      住於該土地之事實或其公媽牌、族譜等件，均無從證明與系爭祭祀公業設立之
      直接關聯，是上訴人上開證據，均不足以證明其為系爭土地之派下員。
  ３、再者，本件上訴人之一即子○○另案於桃園地方法院八十一年簡上字第五五號
      ，被上訴人與訴外人簡枝松、簡枝朋間確認派下權不存在事件，曾具狀稱：「
      系爭祭祀公業房地產大溪鎮○○段普委小段一三三地號土地及其地上房屋確係
      陳明人（即原告子○○）之祖先從大陸南靖縣遷台始祖，簡民春建置，本來留
      傳直系子孫族居以孳息供奉祖先而登記為公號簡昭成」云云，此有被上訴人所
      提上訴人子○○之陳明狀可憑，上訴人原即主張本件祭祀公業係簡民春建置，
      登記為公號簡昭成；此核與上訴人於本件起訴狀中所稱：「...... 公號簡昭
      成（即祭祀公業簡昭成）則係創立於民國前約十年，因十六世祖簡昭成逝世無
      嗣，經昭成公房親之十七世祖親屬決議，將十六世祖簡昭成所留下之遺產充作
      奉祀留念供奉於桃園縣大溪鎮義和里，而設立本祭祀公業簡昭成，.... 」等
      語，主張本件祭祀公業係經簡昭成之兄弟等決議，以簡昭成所留遺產設立之，
      前後所述大相逕庭，上訴人稱系爭祭祀公業因其十六世祖簡昭成逝世無嗣，經
      昭成公房親之十七世祖親屬決議，將十六世祖簡昭成所留下之遺產充作奉祀留
      念供奉於桃園縣大溪鎮義和里，而設立本祭祀公業簡昭成，...... 」之詞，
      即難採信。
（三）本件被上訴人抗辯稱其為簡石之養女，簡石為祭祀公業之管理人，關此部分為
      兩造所不爭執。上訴人雖以被上訴人與簡石業已終止收養關係，又稱本件簡石
      係於民國前廿四年出生，而系爭祭祀公業則係於民國前約十年設立，是以系爭
      祭祀公業設立時，簡石年僅十四歲。系爭祭祀公業所有座落於桃園縣大溪鎮○
      ○段埔尾小段一三三地號土地上之建物登記謄本所載，其建築完成日期為民國
      前十五年，而該一三三地號上建物係民國前十五年新建，而於民國三十八年十
      月十一日辦竣總登記，而簡石則為明治貳拾壹年九月拾九日出生（即民國前廿
      四年九月十九日），可見該建物新建完成時，簡石僅為九歲孩童，另簡昭成派
      下之七七世祖簡房（族譜載為“阿騫”）、簡海鵠（族譜載為「玉盈」）於系
      爭祭祀公業設立時，其年齡分別為四十六、四十五歲，依當時社會現況及倫理
      觀念，簡石如何經商有成，有購買前開一三三地號房地之能力，又如何由不派
      下且少不更事之簡石（依族譜簡石屬簡神保派下）為系爭祭祀公業之設立人，
      簡石殊無可能參與祭祀公業簡昭成之設立事宜等語。但查：
  １、本件祭祀公業自民國前四年起迄民國四十二年簡石逝世止，一直由簡石任管理
      員，此有土地登記簿足參，並為上訴人所不爭執。而有關祭祀公業之一切事務
      及財務收支均由簡石一人全權負責。據台灣民事習慣調查報告記載：「在台灣
      ，採取專任管理制者，原屬不多，通常乃採用輪流管理制。嗣於日據時代，．
      ．．公業財產之管理，實際上仍多由輪流管理人任之。．．．有派下之公業，
      通常以選任派下擔任管理人為原則」。若本件祭祀公業如上訴人所稱係由十六
      世祖簡昭源或十七世祖所設立，則「十七世祖」輩及渠等之繼承人即上訴人等
      人數眾多，且多有住於系爭祭祀公業所在之房地者，則何以十七世祖以下及上
      訴人等不從具有派下員資格者當中選任管理人，反而由非派下員之簡石任管理
      人？且四十多年來未曾另改選他人為管理人，亦未曾過問系爭祭祀公業之事？
      如此實與前開所舉之祭祀公業之習慣大有不合。而上訴人再以該祭祀公業設立
      時，簡石年僅九歲而已，豈有能力設置本件祭祀公業等語。但查簡石有無設祭
      祀公業能力，已無可查考，但上訴所謂簡石當時並無能力設置祭祀公業，亦僅
      屬臆惻之詞而已，不能具體舉證以實其說，況被上訴人亦無舉證證明設置該祭
      祀公業財產來源之舉證必要。而簡石既為上開祭祀公業管理人，在無反證證明
      推翻其非設立人前，自應先推定系爭祭祀公業係由簡石一人出資設立。就此部
      分，應認被上訴人之主張為真正。
  ２、本案上訴人不能證明其為派下員，已如前述。其提起本件確認被上訴人派下權
      不存在之訴，本即欠缺提起本件確認訴訟之必要。再者，被上訴人自小即被簡
      石收養，改姓「簡」為「簡秀琴」，被上訴人出嫁時養父簡石仍隨同被上訴人
      至夫家，此有戶籍謄本為證，雖嗣後於光復後，戶籍機關將被上訴人姓名改依
      被上訴人親生父親之「江」姓而載為「蔡江秀琴」，其真正原因，已無可考，
      但被上訴人已更正回復為「簡」姓─「甲○○○」，倘無確實之證據，戶政機
      關豈會准許被上訴人更正之申請。再者，核該戶籍登記簿上並無終止收養關係
      ，回復本姓之記載，益見被上訴人之姓名於出嫁後載為「蔡江秀琴」應屬戶政
      機關之作業疏失，應認被上訴人尚無與簡石間有終止收養關係。
（四）綜上所述，被上訴人為祭祀公業簡昭成之設立人簡石之繼承人，具有該祭祀公
      業派下員之資格。而上訴人既無證據足資證明本件祭祀公業係由簡房等十七世
      祖所設，渠等又非簡石之繼承人，是應認上訴人等不具系爭祭祀公業派下員之
      資格，則被上訴人就本件祭祀公業派下權是否存在，即與上訴人等人無關，亦
      不因其與主管單位桃園縣大溪公所是否受理其派下權登記，及該所如何內容之
      函復，而認其具利害關係人地位，而得提起本件確認判決之法律上利益。是本
      件上訴人不得提起本件訴訟，其請求為無理由。
（五）本件事證已臻明確，兩造其餘攻擊防禦方法，核與判決結果不生影響，爰毋庸
      一一再加論述。
（六）本件原審經詳察，認上訴人提起本件確認之訴，無受確認判決之法律上利益，
      認其訴無理由，而駁回其訴，本院核無不合。上訴意旨仍執前詞，指摘原判決
      不當，求予廢棄改判，為無理由，應予駁回。
二、主參加之訴部分
（一）主參加原告以上訴人及被上訴人為被告提起本件主參加之訴，請求確認其為系
      爭祭祀公業之派下員，並請求確認上訴人與被上訴人二人均非派下員。經核主
      參加原告主張其為派下員，無非係以：原告之先祖中貴智公之十三世創公支派
      、第八房貴信公之十四世斯苞公支派，從福建省漳州府南靖縣渡海來台，即世
      居於桃園縣大溪，各房子孫為紀念各自之祖先，分別置產建屋成立公號，如第
      七房於明治三十年（即民國前十五年）以大溪內柵段埔尾小段第一三四番地及
      其上建號第二五一、二五二號房屋成立「祭祀公業簡送德」，同屬於第七房之
      後代亦於明治二十八年（即民國前十七年）以大溪內柵段埔尾小段第二一六番
      地及其上建號第七二號房屋成立「公號簡日盛」，第八房之十七世祖簡廷璜即
      原告之曾祖父亦於明治三十年（即民國前十五年）以大溪內柵段埔尾小段第一
      三三番地及其上建號第二五三號房屋成立「公號簡昭成」，簡昭成並非人名，
      乃係公號之名稱。原告之祖先自簡廷璜以後，迄原告二人，均世居上開第一三
      三號土地及其上第二五三建號房屋內，以上事實均有日據時期之土地登記簿謄
      本、建物登記簿謄本、簡氏祖譜、繼承系統表、戶籍謄本、照片可證。因簡廷
      璜於明治三十年成立「公號簡昭成」，並以簡石為管理人，惟該簡石實為簡廷
      璜之養女﹙媳婦仔﹚簡石，並非被告甲○○○之養父簡石。況退萬步言之，即
      使管理人係被告蔡江秀琴之養父簡石，惟簡石當時係受僱於簡廷璜，是以其戶
      籍曾設於大溪內柵段埔尾第一百三十三番地，此觀簡石戶籍謄本職業為「日傭
      稼腦丁」，再觀其戶籍自民國五年開始便寄留於宜蘭、台北等地，迄其民國四
      十二年死亡之前，均未再回到大溪。且簡石之祖先，從未有人安葬於大溪，其
      與簡廷璜亦無任何親戚關係存在自明。而系爭祭祀公業既為簡延璜所設，上訴
      人即非其派下員等語。
（二）按「確認法律關係成立或不成立之訴，非原告有即受確認判決之法律上利益者
      ，不得提起之，民事訴訟法第二四七條前段定有明文。本件主參加原告既主張
      系爭祭祀公業為其先祖簡延璜所設，自應就上開事實負舉證責任。主參加原告
      固稱「簡石」實即為簡延璜養女，並提出戶籍謄本為證。但查確曾有一名為「
      簡石」者，並確為主參加被告甲○○○之養父，該簡石應為男性，此與主參加
      原告所稱之簡延琪養女「簡石」者，縱有養女「簡石」者存在，亦非為同一人
      ，先此說明。
（三）主參加原告主張系爭祭祀公業為簡延璜所成立云云。但查：
  １、本件祭祀公業土地原地號係桃園廳海山堡內柵庄土名埔尾百三十三番地，於明
      治四十一年即民國前四年，由設籍於該地之管理人簡石，以公號簡昭成之名義
      辦理保存登記，該地於大正十年即民國十年變更地號為大溪郡大溪街內柵字埔
      尾百三十三號，其上系爭房屋建號二五三號門牌號碼五十一號，則於民國前十
      五年即明治三十年建築完成，光復後亦隨同系爭土地由管理人簡石以公號簡昭
      成名義辦理總登記。有光復前後該等土地及建物登記謄本可稽。而參加原告主
      張「緣本件公號簡昭成係屬台灣民間習慣上祭祀公業之性質，創立於民國十五
      年約相當於日據時代大正十年八月十五日，隸屬大溪郡大溪街內柵埔尾一三三
      番地：：」其設立時間，與本件祭祀公業成立有所不符。其登記設立時間雖可
      能於登記時未認真考究，而登載設立時間與實際設立時間有誤，當不能因主參
      加原告主張，與登記設立時間有誤，即認主參加原告之主張為錯誤。
  ２、又設立祭祀公業，係以有專供祭祀之田產為要件，與供奉祖先靈位之建築物有
      所不同。故祭祀公業上究有無祖先墳墓或有無舉行祭禮之地點，均與派下無關
      。本件參加原告以簡石夫妻未遷葬於大溪老家、靈位未供奉於系爭土地之公堂
      內，遽而主張參加被告非派下，不能謂為有理由。參加原告再主張系爭祭祀公
      業為其曾祖父簡廷璜於民國前十五年，在系爭土地上興建系爭房屋後，以該屋
      成立公號簡昭成，後由簡石任管理人，且由簡廷璜相續繼續沿革居住管理使用
      並設籍於該地。但查：主參加原告所提簡廷璜之戶籍謄本上記載，簡廷璜明治
      四十一年六月六日原住桃園廳桃澗堡蕃仔寮庄六百二十七番地，明治四十一年十
      二月二十七日轉居桃園廳桃澗堡蕃仔寮庄五○二番地，明治四十五年一月二十
      一日轉居桃園廳海山堡內柵庄土名內柵二百三十六番地，大正三年二月二十四
      日轉居桃園廳海山堡內柵庄土名內柵百四十五番地，大正五年一月八日轉居桃
      園廳海山堡內柵庄土名埔尾百三十三番地。是簡廷璜係於大正五年即民國五年
      始居住於系爭土地上。再者，日據時期日本台灣總督府早於明治三十一年以律
      令第十四號頒布「台灣土地調查規則」，該規則中對於祭祀公業之申報及管理
      已有所規定，嗣明治三十八年以府令第四十三號所頒布之「土地登記規則施行
      細則」，又有規定祭祀公業不動產登記程序及管理人變更登記等事項。是參加
      原告所稱本件祭祀公業於明治三十年設立，則何以簡廷璜未適時辦理登記，而
      遲至明治四十一年始辦理登記，而其登記名義人竟以管理人「簡石」名義辦理
      登記，此與事理有違。
  ３、參加原告固以該祭祀公業管理人「簡石」其人，實即為簡廷璜之養女簡石，並
      非參加被告之養父簡石云云。惟查參加原告所主張簡石之人，係生於明治二十
      四年七月五日，於明治三十二年入戶為簡廷璜之「媳婦仔」，大正二年因出嫁
      而身份轉換為「養女」，並因結婚而除戶（本院卷二第三一頁）。此有參加原
      告所提戶籍謄本在卷可稽。是明治四十一年十月二十七日，本件祭祀公業之管
      理人簡石辦理保存登記時，上開養女簡石應隨其養父簡廷璜居住在桃園廳桃澗
      堡蕃仔寮庄六百二十七番地（按簡延璜於於明治四十一年十二月二十七日轉居
      桃園廳桃澗堡蕃仔寮庄五○二番地，明治四十五年一月廾一日轉居桃園廳海山
      堡內柵庄土名內柵二百三十六番地，大正三年二月二十四日轉居桃園廳海山堡
      內柵庄土名內柵百四十五番地，大正五年一月八日轉居桃園廳海山堡內柵庄土
      名埔尾百三十三番地），核與日據時期系爭土地登記謄本記載：「管理人海山
      堡內柵庄土名埔尾百參拾參番地簡石」，自有未合，可見該祭祀公業管理人「
      簡石」應非養女「簡石」。又依台灣習慣，祭祀公業之派下限男性子孫，須無
      男繼承人時，始承認女子為派下員。查簡廷璜如設立系爭祭祀公業，當時既尚
      生存且已育有二子簡丹桂，明治二十五年生；與簡瑞鳳，明治三十八年生，非
      無男嗣，養女「簡石」即不得為派下員，自無以管理人身份辦理系爭土地保存
      登記之可能。況查簡廷璜生於明治三年卒於大正六年，則於明治四十一年時，
      簡廷璜年僅三十八歲，自得由本人擔任管理人，又簡廷璜之長子簡丹桂之年紀
      與養女「簡石」相當，亦非不適合擔任管理人，要無以養女簡石擔任管理人之
      必要。是以，參加原告主張本件祭祀公業之管理人係簡廷璜之養女「簡石」，
      即無可採。
  ４、本件參加原告以自彼等祖先簡廷璜迄彼等二人均世居於系爭房地，彼等並保有
      系爭土地之所有權狀，主張彼等為本件祭祀公業之派下員。但保管土地所有權
      狀，尚不能據以認定其必係派下員。上開證據，尚嫌不足。是以其請求確認其
      為系爭祭祀公業簡昭成之派員下權存在，即無理由，應予駁回。
（四）又本件被上訴人之養父簡石既為上開祭祀公業管理人，在無反證證明推翻其非
      設立人前，自應先推定系爭祭祀公業係由簡石一人出資設立，已如前述。而主
      參加原告復不能證明其為派下員，依同上理由，其提起本件確認上訴人及被上
      訴人派下權不存在之訴，即欠缺提起本件確認訴訟之法律上利益，而應予駁回
      。
（五）綜上所述，本件主參加原告訴請確認其派下權存在，為無理由，應予駁回；而
      其請求確認上訴人及被上訴人派下權不存在，因不能證明其派下權存在之事實
      ，即無提起本件確認上訴人與被上訴人派下權不存在之法律上利益，亦應予駁
     回。
參、據上論結，本件主參加原告之訴及上訴人之上訴均為無理由，爰判決如主文。
中      華      民      國    八十九    年      十      月    二十五    日
                              民事第九庭
                                  審判長法  官  吳  謙  仁
                                        法  官  蘇  瑞  華
                                        法  官  魏  大  喨
右正本係照原本作成。
參加原告及上訴人如不服本判決，應於收受送達後二十日內向本院提出上訴書狀，其
未表明上訴理由者，應於提出上訴後二十日內向本院補提理由書狀（均須按他造當事
人之人數附繕本）上訴時應提出委任律師或具有律師資格之人之委任狀；委任有律師
資格者，另應附具律師及格證書及釋明委任人與受任人有民事訴訟法第四百六十六條
之一第一項但書或第二項（詳附註）所定關係之釋明文書影本。
中      華      民      國    八十九    年      十      月    二十七    日
                                        書記官  黃  美  玉
附註：
民事訴訟法第四百六十六條之一（第一項、第二項）：
對於第二審判決上訴，上訴人應委任律師為訴訟代理人。但上訴人或其法定代理人具
有律師資格者，不在此限。
上訴人之配偶、三親等內之血親、二親等內之姻親，或上訴人為法人、中央或地方機
關時，其所屬專任人員具有律師資格並經法院認為適當者，亦得為第三審訴訟代理人
。


司法院資訊處製作；財團法人民間司法改革基金會備份。
